【裁判字號】    97,易,848
【裁判日期】    980716
【裁判案由】    詐欺
【裁判全文】
臺灣基隆地方法院刑事判決               97年度易字第848號
公  訴  人  臺灣基隆地方法院檢察署檢察官
被      告  丙○○
上列被告因詐欺案件，經檢察官提起公訴（97年度偵字第4539號
），本院判決如下：
    主  文
丙○○幫助意圖為自己不法之所有，以詐術使人將本人之物交付
，處有期徒刑肆月，如易科罰金以新台幣壹仟元折算壹日。
    事  實
一、丙○○明知金融機構帳戶為個人信用之表徵，並預見將自己
    所有之帳戶金融卡（即提款卡）及密碼交付他人使用，可能
    因此供不法詐騙份子利用以詐術使他人將款項匯入後，再予
    提領使用，因而幫助他人從事詐欺取財之目的，於民國97年
    10月1日，至第一商業銀行基隆分行（下稱第一銀行基隆分
    行）申辦其帳戶（帳號：00000000000號）之金融卡，並於
    97年10月7日13時45分許領取金融卡後，隨即於該分行外面
    之自動櫃員機操作變更密碼，於同日13時之後某時，在不詳
    地點，竟基於幫助他人詐欺取財之不確定故意，將上開帳戶
    之存摺及金融卡（含變更後之密碼），提供予姓名年籍不詳
    之他人，任由該他人所屬之詐欺集團使用。嗣該詐欺集團成
    員於97年10月8日19時45分許，撥打甲○○之電話，向之詐
    稱其在東森購物頻道之購物發生扣款操作錯誤，而要求其至
    自動櫃員機前，依循指示操作，致甲○○陷於錯誤，在臺北
    市○○路131號利用自動櫃員機接續於當日20時35分許、21
    時30分許匯出新臺幣（下同）29,989元（另手續費17元）及
    51,000元至丙○○之上開帳戶。詐欺集團成員復於97年10月
    8日22時57分許，撥打己○○之電話，向之詐稱其在東森購
    物頻道之購物發生分期付款扣款錯誤，而要求其至自動櫃員
    機前，依循指示操作，致己○○陷於錯誤，在臺北縣蘆洲市
    ○○路101號利用自動櫃員機接續於當日22時57分許、22時
    58分許匯出3,193元（另手續費17元）及2,903元（另手續費
    17元）至丙○○之上開帳戶。上開4筆匯入丙○○上開帳戶
    之款項旋由該詐欺集團成員操作自動櫃員機提領一空。嗣經
    甲○○、己○○發覺被騙報警，後經警循線查獲。
二、案經甲○○、己○○訴由基隆市警察局第一分局報告臺灣基
    隆地方法院檢察署檢察官偵查起訴。
    理  由
壹、證據能力部分
    按被告以外之人於審判外之言詞或書面陳述，除法律有規定
    者外，不得作為證據；又被告以外之人於審判外之陳述，雖
    不符合刑事訴訟法第159條之1至第159條之4之規定，而經當
    事人於審判程序同意作為證據，法院審酌該言詞陳述或書面
    陳述作成時之情況，認為適當者，亦得為證據，而當事人、
    代理人或辯護人於法院調查證據時，知有上開不得為證據之
    情形，而未於言詞辯論終結前聲明異議者，視有前項之同意
    ，刑事訴訟法第159條第1項及第159條之5分別定有明文。本
    件證人即被害人甲○○、己○○於警詢中所為之陳述，雖為
    被告以外之人於審判外之言詞陳述，然經本院於準備程序及
    審判程序提示予被告並告以要旨，經被告表示無意見，且未
    聲明異議，又本院審酌上開證人警詢筆錄之記載，並無不正
    取供之情事，且證人於警詢時並無具結之可能，是就該審判
    外言詞陳述作成時之情況，應認為適當，依前揭法條意旨，
    得援為本案證據。
貳、實體部分：
一、訊據被告丙○○僅坦承上開第一銀行基隆分行帳戶為其所開
    立，其於97年10月1日有申辦其帳戶之金融卡，並於97年10
    月7日13時45分許領取金融卡後，隨即於該分行外面之自動
    櫃員機操作變更密碼之事實，然矢口否認幫助詐欺取財之犯
    行，辯稱：上開帳戶之存摺、金融卡及密碼其領後帶在身上
    ，其操作變更密碼，並將密碼寫在銀行原來之密碼紙上，其
    領到金融卡後找友人戊○○去基隆市○○路7樓紅海卡拉OK
    店，喝到晚上快7點，其還跑去愛三路華國飯店對面2樓的網
    咖，打到晚上11、12點，後來去廟口旁邊麥當勞的對面7-11
    買酒，坐在公車循環站上面那邊自己一個人喝酒，快凌晨2
    點時，跟以前的同事丁○○再在基隆廟口米粉湯那邊喝酒，
    喝到快要凌晨4點，其喝醉了就回家，其如何回家都不知道
    ，第2天下午2、3點醒來，其要把存摺放好，就找不到存摺
    、金融卡、密碼單，因為那3個東西都放在一起，什麼時候
    、怎麼掉的、掉在哪裡都不知道云云。惟查：
  (一)上揭第一銀行基隆分行帳戶（帳號00000000000號）為被告
    於94年6月15日所開設，其於97年10月1日有申辦該帳戶之金
    融卡，並於97年10月7日13時45分許領取金融卡後，隨即於
    該分行外面之自動櫃員機操作變更密碼之事實乙節，業據被
    告於警訊、本院審判時坦認不諱，並有第一銀行未登摺帳查
    詢清單、往來業務項目申請（變更）書、顧客帳戶資料查詢
    單、統一編號偽變造通報資料查詢、第一銀行基隆分行98年
    1月16日一基隆字第00031號函檢附之顧客帳戶資料查詢單、
    統一編號偽變造通報資料查詢、存摺存款客戶資料查詢、存
    款明細分類帳、往來業務項目申請（變更）書等資料在卷可
    稽。且被告領取金融卡後，並無辦理掛失止付，亦有第一銀
    行基隆分行上開函在卷可佐。
  (二)被害人甲○○於97年10月8日19時45分許接到假冒東森購物
    台客服人員打電話至其手機0000000000，謊稱其購物扣款錯
    誤，當時不疑即透過電話轉接至電話中的專人了解，其即照
    他人指示於20時35分使用合作金庫及郵局提款卡陸續轉帳匯
    款第一銀行及萬泰銀行2筆，第一銀行無摺存入1筆，共3筆
    ，總共金額104,983元，其即懷疑有異，向165查詢才知道受
    詐騙；其匯入(1)第一銀行基隆分行（代碼：007，帳戶：000
    00000000）20時35分匯入30,006元（包含手續費）基隆市○○路103號，(2)第一銀行基隆分行（代碼：007，帳戶：0000
    00 00000）21時30分無摺存入51,000元基隆市○○路103號
    ，(3)萬泰銀行城東分行（代碼：809，帳戶：000000000000
    ）21時59分匯入23,811元（包含手續費）台北市中山區○○○路○段224號等情，已據證人即被害人甲○○於警訊時證述
    在卷（見97年度偵字第4539號偵查卷第10、11頁），且有甲○○提供之合作金庫銀行自動櫃員機交易明細單、第一銀行
    自動櫃員機交易明細單（見同上偵查卷第13頁）及上開第一
    銀行基隆分行被告帳戶未登摺帳查詢清單附卷可憑。
  (三)又被害人己○○於97年10月8日22時57分接到乙名自稱東森
    購物台客服人員（姓名不詳）打其手機0000000000說其之前
    購買東森之商品，本是現金付款，但該名東森購物人說其簽
    到分期付款之單據，所以要到銀行辦理取消之業務作業，其
    就到新光銀行蘆洲分行匯款；其是以中國信託銀行：000000
    000000000與合作金庫銀行：0000000000000000，匯至對方
    第一商業銀行：000000000000之帳號；共匯2筆，第1筆於97
    年10月8日22時57分匯出新台幣3193元整，第二筆於97年10
    月8日88時58分匯出新台幣2920元整，共匯出新台幣6113元
    整；匯入000000000000帳號，其是以ATM方式匯入；其被詐
    欺後有回撥電話詢問東森人員，但東森人員這是詐欺電話等
    情，已據證人即被害人己○○於警訊時證述在卷（見同上偵
    卷第17至19頁），且有己○○提供之存摺影本2份、及上開
    第一銀行基隆分行被告帳戶未登摺帳查詢清單附卷可憑。
  (四)關於被告金融卡、密碼遺失之時間、地點為何，如何遺失、
    密碼有無變更等節，被告之供述如下：
    1.於97年10月16日警訊時供稱第一銀行基隆分行之上開帳戶
      其是在基隆市大武崙工業區上作時辦理開戶，約94年6月
      15日左右，該帳戶其自己在使用，其在大武崙工業區工作
      領薪水之用，其從95年9月離職後就沒有使用，97年10月
      10日左右在住家發現帳本遺失，其沒有參與詐騙集團詐取
      對方錢財，其於97年10月1日到基隆第一銀行（孝三店）
      尋問其金融卡為何不能使用，經店內職員告訴其，因其在
      基隆市○○路第一銀行辦理開戶的帳戶，已不能使用，要
      重新辦理；其當日就在基隆第一銀行（孝三店）辦理開戶
      的帳戶及金融卡，並叫其10月7日去領金融卡；其直到97
      年10月16日要到基隆市○○路第一銀行辦理存摺及金融卡
      掛失；其銀行存摺密碼沒有外洩情事，印章還在其身上云
      云（見同上偵查卷第6至9頁）。
    2.於97年12月9日偵查中供稱：「（問：第一銀行帳戶為何
      遭詐欺集團利用？）我去補辦金融卡後第2天在家裡發現
      不見，我補辦當天有跟朋友去喝酒，可能因此遺失帳戶。
      （問：為何補辦？）我之前在元璋玻璃工作，應該是在95
      年9月之前，該公司是用第一銀行的帳戶支付薪水，我離
      職之後就沒有再使用該帳戶，我去補辦是因為想再去元璋
      玻璃工作。（問：現有無在元璋玻璃工作？）沒有。（問
      ：為何應徵前先辦卡？）我先打電話詢問，元璋逼玻璃表
      示有欠員工，但辦完後再打電話過去，對方表示並沒有欠
      員工。（問：歹徒如何有你的金融卡密碼？）我補辦完後
      ，密碼沒有換，密碼單據與金融卡一起遺失。（問：你10
      月7日辦卡，為何10月8日沒有掛失？）我想說後來也許會
      找到。」云云（見同上偵查卷第37、38頁）。
    3.於本院98年1月21日準備程序時供稱：「我去領金融卡有
      領到密碼單，有發一個袋子，我當時沒有工作，快要過年
      了，朋友找我去喝酒，我回家以後，第2天就發現我的存
      摺沒有在身上，我找了1、2天沒有找到，我要去辦的時候
      ，碰到雙十節的連續假期，我當時一直在找工作，到了星
      期3、4我才去第一銀行辦掛失，我還沒有辦好掛失，忠二
      路警員就來了，後改稱，我的金融卡、密碼單都放在銀行
      發的存摺的袋子，我當時帶在身上，我沒回到家，我下午
      去銀行領金融卡，大約2點多領的，我去找朋友戊○○，
      去基隆市○○路7樓紅海卡拉OK店，喝到快下午7點，我還
      有跑去愛三路華國飯店對面2樓的網咖，店名不知道，打
      到晚上11、12點，後來去廟口旁邊麥當勞的對面7-11買酒
      ，坐在公車循環站上面那邊自己一個人喝酒，快凌晨2點
      時，跟以前的同事丁○○再在基隆廟口米粉湯那邊喝酒，
      喝到快要凌晨4點，我喝醉了，我就回家，我如何回家，
      我都不知道，第2天下午2、3點醒來，我要把存摺放好，
      就找不到存摺、金融卡、密碼單，因為那3個東西都放在
      一起。什麼時候、怎麼掉的、掉在哪裡都不知道。」云云
      。
    4.於98年7月2日本院審判時供稱：「（審判長問：97年10月
      7日下午1時45分，你領到第一銀行金融卡，何時開卡？）
      我領到金融卡之後，就在第一銀行外面的自動櫃員機操作
      ，我輸入密碼之後，我有變更密碼，原先密碼我記不得（
      好像是0000或1234），我變更的密碼好像是700825（前任
      女友生日，台語唸起來好像是請你不要愛我），或者是輸
      入我的生日650711，到底變更為哪一個，我忘記了，我怕
      忘記，我把密碼寫在原來的密碼單上面，我跟櫃台小姐借
      筆記的。我通常會輸入3組密碼，也是前任女友的生日750
      111，第一銀行輸入哪一組我忘記了。（審判長問：你一
      銀的帳戶97年10月7日19時9分就在台中分行存入提款機
      存入10萬元，在當日19時20分到22分，就在內壢分行提款
      機提領10萬元，有何意見？）這事情我不知道。」云云。
    5.然查，被告於警訊時就發現遺失之時間供述「97年10月10
      日左右」，惟於偵訊、本院準備程序時卻供述「補辦金融
      卡後第2天即97年10月8日、領金融卡第2天」，其先後供
      述不一；又被告於偵訊時供述「金融卡補辦完後，密碼沒
      有換」，惟於本院審判時卻供述：「領到金融卡之後，就
      在第一銀行外面的自動櫃員機操作，輸入密碼之後，我有
      變更密碼」，就有無變更密碼乙節，亦供述不符，則被告
      之辯解，是否可採，誠有疑問。
  (五)至被告所申請傳喚之證人戊○○於本院審判時結證稱：「（
    審判長問：97年10月7日，你有無跟被告在紅海卡拉ＯＫ店
    喝酒？）不太清楚，我記不起來。（審判長問：97年10月7
    日下午兩點到快七點，你有無跟被告在紅海卡拉ＯＫ店喝酒
    ，後來被告跑去打網咖，你是否知道？）不太清楚，我只記
    得當天是農曆九月初九要回家拜拜（拜祖先），我中午要回
    家拜拜，那天是星期二。（審判長問：對被告於準備程序中
    所言，97年10月7日發生的事情，有何意見？）我記不起來9
    7年10月7日那天發生什麼事。（審判長問：你的手機幾號？
    ）0000000000、0000000000、0000000000這3支，第2支97年
    10月沒有用，其他2支97年10月到現在都還有使用。（審判
    長問：被告行動電話號碼幾號？）我必須看手機，經我查閱
    手機，被告手機號碼是0000000000、另外是0000000000，之
    前被告是使用0000000000，0000000000是我最近才知道的。
    （審判長問：你們之間如何聯絡？）我要找被告喝酒，都是
    用我的手機打他的手機找他，他找我也會用他的手機打我的
    手機找我，大部分都是被告找我借錢，被告不可能找我喝酒
    ，因為被告沒有錢。（審判長問：經核對被告0000000000雙
    向通聯，你的0000000000，97年10月3日被告打電話給你通
    話2次，97年10月4日你打電話兩次給被告、97年10月5日你
    打1次電話給被告，被告打電話給你2次，而97年10月7日並
    無通聯紀錄，表示97年10月7日你們並沒有通聯紀錄，依照
    你上述，你們應該沒有一起喝酒，有何意見？）97年10 月7
    日重陽節拜祖先，應該沒跟被告喝酒，我通常要找被告喝酒
    ，是會先打電話給被告，或是被告打電話給我。」等語，因
    之證人戊○○對於97年10月7日有無與被告在紅海卡拉ＯＫ
    店喝酒乙節，先結證稱「並不清楚，不記得」，後經本院提
    示被告行動電話之雙向通聯紀錄後，證人戊○○更結證稱：
    「97年10月7日重陽節拜祖先，應該沒跟被告喝酒乙節，則
    被告傳喚證人戊○○之證詞並不能證明被告有於97年10月7
    日與證人戊○○在紅海卡拉ＯＫ店喝酒後遺失金融卡及密碼
    乙情。
  (六)況查，依被告手機號碼0000000000雙向通聯紀錄顯示，其基
    地台位址：
    1.自97年10月7日14時42分起至同日17時50分許，係在基隆
      市○○路24號7樓、義三路9號、愛四路39之1號5樓、精一
      路15號、仁三路66號、愛四路41號3樓等地移動，並非靜
      止停留在同一地點。
    2.自同日17時58分起至18時7分止，係在八堵路27號4樓，與
      愛一路相詎甚遠。
    3.於同日19時22分至21時27分止，又回到愛三路37號頂樓。
    4.經核對上開基地台位址，與被告於本院準備程序時所供述
      97年10月7日之行事過程明顯不同，其所辯核與事實不符
      。
  (七)再查，被告上開第一銀行基隆分行帳戶於97年10月7日19時9
    分就在第一銀行台中分行自動櫃員機存入10萬元，在當日19
    時20分到22分，就在內壢分行自動櫃員機以金融卡提領3萬
    元3次、1萬元1次，詳卷附第一銀行基隆分行被告帳戶未登
    摺帳查詢清單，足見被告上開帳戶之金融卡在被告97年10月
    8日發現遺失之前，仍有正常之存款、提款，而上開存、提
    款之地點並非在被告行動電話基地台之位址，被告於本院審
    判時供述對此並不知情，則應係不詳之詐欺集團成員測試被
    告之金融卡及密碼，足見被告上開第一銀行基隆分行帳戶之
    金融卡及密碼，97年10月7日19時20分許之前，應已交由詐
    欺集團成員。
  (八)綜上所述，被告所辯，顯係事後卸責之詞，不足採信。
  (九)另按在金融機構開立帳戶、請領存摺及金融卡（即提款卡）
    使用，係針對個人身分之社會信用而予以資金流通，具有強
    烈之屬人性格，而金融帳戶作為個人理財之工具，申請開設
    並無任何特殊之限制，一般民眾均得以存入最低開戶金額之
    方式申請使用，且同一人得在不同之金融機構申請數個存款
    帳戶使用，乃眾所週知之事實；依一般人之社會經驗，若遇
    陌生人捨以自己名義申請帳戶，反向不特定人蒐集金融帳戶
    使用，衡情應對該帳戶是否供合法使用一節有所懷疑，且近
    年詐騙集團犯案猖獗，利用帳戶掩飾、隱匿詐財贓款之事，
    迭有所聞，被告為成年人，就此當無不知之理，足認被告就
    該帳戶可能供他人為不法犯罪所用一節，應已有認識，而被
    告竟仍將前開帳戶之金融卡、密碼交付身分不詳之詐騙集團
    成員使用，故認被告確有幫助收受帳戶之人，利用其提供之
    帳戶詐欺取財之不確定故意甚明，本件事證明確，被告犯行
    堪以認定。
二、論罪科刑：
  (一)按刑法上之幫助犯，係對於犯罪與正犯有共同之認識，以幫
    助之意思，對於正犯資以助力，而未參與犯罪行為者而言，
    如未參與實行構成要件之行為，且係出於幫助之意思，提供
    助力，即屬幫助犯，而非共同正犯（最高法院49年台上字第
    77號判例可資參照）。本件被告基於幫助之犯意，將所有前
    揭帳戶之金融卡及密碼交付與身分不詳之詐欺集團成員使用
    ，詐欺集團成員對甲○○、己○○施以前開詐術，致其陷於
    錯誤，將款項匯入被告上開之帳戶內，而為他人之詐欺取財
    行為提供助力，核被告所為，係犯刑法第30條第1項前段、
    第339條第1項之幫助詐欺取財罪，並依同法第30條第2項之
    規定，按正犯之刑減輕之。
  (二)被告以1個提供帳戶之行為，使實施詐術之正犯，得以詐騙2
    名被害人各接續匯款2次，觸犯構成要件相同之數罪名，為
    想像競合犯，只論以1幫助詐欺取財罪。
  (三)爰審酌被告之品行，犯罪之動機、目的、手段、其所為任意
    將帳戶交付他人使用，並使該他人持該帳戶資料作為犯罪所
    得之工具，所為已影響社會正常交易安全，且使犯罪之追查
    趨雜，並酌以被告之交付帳戶之數量僅一個，本案之被害人
    數為2人及被害人被詐騙之金額達8萬7千多元，暨其犯後矢
    口否認犯行之態度等一切情狀，量處如主文所示之刑，並諭
    知易科罰金之折算標準。
參、據上論斷，依刑事訴訟法第299條第1項前段，刑法第30條第
    1項前段、第2項、第339條第1項、第55條、第41條第1項前
    段，刑法施行法第1條之1，判決如主文。
本案經檢察官乙○○到庭執行職務。
中    華    民    國    98    年    7     月    16    日
                  刑事第三庭審判長法    官  鄭景文
                                  法    官  黃永定
                                  法    官  陳姵君
以上正本證明與原本無異。
如不服本判決應於收受送達後10日內向本院提出上訴書狀，並應
敘述具體理由；其未敘述上訴理由者，應於上訴期間屆滿後20日
內向本院補提理由書（均須按他造當事人之人數附繕本）「切勿
逕送上級法院」。
中    華    民    國    98    年    7     月    16    日
                                  書 記 官  簡羽勤
附錄論罪法條：
刑法第339條第1項
    意圖為自己或第三人不法之所有，以詐術使人將本人或第三人
    之物交付者，處5年以下有期徒刑、拘役或科或併科1千元以下
    罰金。
刑法施行法第1條之1：
    中華民國94年1月7日刑法修正施行後，刑法分則編所定罰金
    之貨幣單位為新臺幣。
    94年1月7日刑法修正時，刑法分則編未修正之條文定有罰金
    者，自94年1月7日刑法修正施行後，就其所定數額提高為30
    倍。但72年6月26日至94年1月7日新增或修正之條文，就其
    所定數額提高為3倍。


司法院資訊處製作；財團法人民間司法改革基金會備份。
